【裁判字號】    94,重上,206
【裁判日期】    951205
【裁判案由】    分割共有物
【裁判全文】
臺灣高等法院民事判決                 94年度重上字第206號
上  訴  人  玄○○
            Ｃ○○○
上  一  人
訴訟代理人  Ａ○○
上  訴  人  亥○○○
上  一  人
訴訟代理人  戌○○
上  訴  人  未○○
            乙○○
            丁○○
            己○○
                        12號14樓之1
            庚○○
            戊○○
            Ｊ○○
上列五人共同
訴訟代理人  黃榮謨律師
            張瓊文律師
上  訴  人  Ｆ○○ (即詹阿飛之承受訴訟人Ｄ○○之承當訴訟
                      住桃園市○○○街39號3樓
            寅○○  (即詹阿飛之承受訴訟人Ｅ○○之承受訴訟
                      住桃園縣桃園市○○街49號
            申○○  (即王黃秋蘭之承當訴訟人)
                      住桃園縣桃園市○○○街18號
視同上訴人  辛○○    住台北縣泰山鄉○○村○○鄰○○街20之
                      3號
            酉○○    住桃園縣桃園市○○路34號
            丙○○  (即李文彰之承受訴訟人)
上  一  人
訴訟代理人  未○○    住桃園縣八德市○○街126巷1弄6號2樓
                      送達代收人  宙○○
                      住台中市○區○○街86之1號
視同上訴人  Ｇ○○  (即簡春治之承受訴訟人)
           (原名簡森淋)住桃園縣桃園市○○路98巷1號3樓
視同上訴人  黃○○○ (兼Ｂ○○、壬○○之承當訴訟人)
上  一  人
訴訟代理人  邱鎮北律師
複  代理人  莊守禮律師
            天○○    住桃園市縣○路116號6樓
視同上訴人  丑○○    住桃園縣桃園市○○路30號
            子○○    住桃園縣桃園市○○○街475號
            午○○    住桃園縣大溪鎮月眉43之1號
上  一  人
訴訟代理人  辰○○    住桃園縣桃園市○○路30-1號
視同上訴人  癸○○  (即張茂之承當訴訟人)
                      住桃園縣桃園市○○路62號
訴訟代理人  林佳瑩律師
視同上訴人  壬○○    住桃園縣桃園市○○路5號
            甲○○    住桃園縣蘆竹鄉○○路125號6樓
            Ｈ○○○  住桃園縣桃園市○○路28號
上  一  人
訴訟代理人  Ｉ○○    住桃園縣桃園市○○路28號
視同上訴人  巳○○    住桃園縣大溪鎮月眉里月眉43之1號
上  一  人
訴訟代理人  卯○○    住桃園縣桃園市○○路30之1號
被  上訴人  宇○○    住桃園縣桃園市○○路20號
訴訟代理人  地○○    住桃園縣桃園市○○路507巷69號
                      送達代收人  張清浩律師
                      住桃園縣桃園市○○路425巷6號7樓之2
上列當事人間分割共有物事件，上訴人對於中華民國93年9月10
日臺灣桃園地方法院89年度訴字第1020號第一審判決提起上訴，
本院於95年11月21日言詞辯論終結，判決如下：
    主  文
原判決廢棄。
如附表1當事人欄所示共有坐落桃園縣桃園市○○段武陵小段107
-3地號土地（面積618平方公尺）土地壹筆，應予變賣，以價金
按附表1所示各共有人應有部分比例分配予各該共有人。
如附表2當事人欄所示共有坐落同上小段107-4地號（面積1004平
方公尺）土地壹筆，應予變賣，以價金按附表2所示各共有人應
有部分比例分配予各該共有人。
第一、二審訴訟費用，由兩造各依附表3所示應負擔訴訟費用之
比例負擔。
    事  實
甲、上訴人方面：
Ａ、上訴人玄○○、Ｃ○○○、亥○○○、未○○、乙○○、丁
    ○○、己○○、庚○○、戊○○、Ｊ○○、Ｆ○○、寅○○
    、申○○方面：
壹、聲明：
一、原判決廢棄。不同意原判決之分割方法。
貳、陳述：除與原判決記載相同者外，補稱略以：
一、玄○○：不同意變價分割。
二、Ｃ○○○、亥○○○、Ｆ○○、寅○○：變價分割。
三、未○○：依使用現況分割。
四、乙○○：可將2筆土地合併分割。
五、丁○○、己○○、庚○○、戊○○、Ｊ○○（下稱丁○○等
    5人）：依使用現況分割。共有人可將107-3地號持分與107-
    4地號持分交換，使各地號之共有人與實際使用者趨於一致
    。共有人有多餘持分者，可將多餘持分與他共有人交換或出
    售；共有人不足持分者，向有多餘持分之共有人價購或交換
    。
六、申○○：分割方法同丁○○等5人。
Ｂ、
I、視同上訴人辛○○：未於言詞辯論期日到場，亦未提出書狀
    為何聲明或陳述。
II、視同上訴人酉○○、丙○○、Ｇ○○、黃○○○、丑○○、
    子○○、午○○、癸○○、壬○○、甲○○、Ｈ○○○、巳
    ○○等方面：
壹、聲明：維持原審判決。
貳、陳述：除與原判決記載相同者外，補稱略以：
一、酉○○：依使用現狀分割。
二、Ｇ○○、黃○○○：分割方法同丁○○等5人。
三、子○○、丑○○：原物分割，二人相毗鄰。
四、巳○○、癸○○、午○○：依地院判決。
五、壬○○：分割方法同丁○○等5人，或變價分割
六、甲○○：無意見
七、丙○○、Ｈ○○○：原物分割。
乙、被上訴人方面：
壹、聲明：上訴駁回。
貳、陳述：與原判決記載者相同。
    理  由
一、
(一)、按分割共有物之訴為必要共同訴訟，其訴訟標的之法律關係
    對於土地共有人必須合一確定。本件原審判決後雖僅由上訴
    人提起上訴，惟依民事訴訟法第56條第1項第1款規定，其上
    訴效力及於同造之視同上訴人。
(二)、
１、原審被告詹阿飛之承受訴訟人即上訴人Ｅ○○於94.9.6死亡
    （有戶籍謄本可稽），其就系爭107-3、107-4地號土地如附
    表1、2所示應有部分，已由寅○○辦理分割繼承登記（有土
    地登記簿謄本可稽），寅○○聲明承受訴訟，核無不合。
２、上訴人簡春治於94.9.30死亡（有死亡證明書、戶籍謄本可
    稽），其就系爭107-3、107-4地號土地如附表1、2所示應有
    部分，已由Ｇ○○（原名簡森淋）辦理分割繼承登記（有土
    地登記簿謄本可稽），Ｇ○○具狀聲明承受訴訟，核無不合
    。
３、視同上訴人李文彰於95.2.3死亡（有戶籍謄本可稽），兩造
    均未聲明承受訴訟，由本院裁定命其繼承人丙○○承受訴訟
    。
(三)、
１、視同上訴人王黃秋蘭就系爭107-4地號土地應有部分27579/0
    000000，於原審93年5月10日由申○○向執行法院拍得，並
    辦理移轉登記（有土地登記簿謄本可稽）。申○○於94 年7
    月11日具狀聲明承當訴訟，經本院通知兩造均未為反對之意
    思表示。
２、視同上訴人張茂就系爭107-3及107-4地號土地應有部分各
    2094分之105，於94年10月6日移轉登記予癸○○（有土地登
    記簿謄本可稽）。癸○○於95年1月16日具狀聲明承當訴訟
    ，經本院通知兩造均未為反對之意思表示。
３、上訴人Ｂ○○就系爭107-4地號土地應有部分84760/0000000
    ，於94.10.5移轉登記予視同上訴人黃○○○；視上訴人壬
    ○○就系爭107-4地號土地應有部分48270/0000000，於94.
    10.5移轉登記予視同上訴人黃○○○（有土地登記簿謄本可
    稽），黃○○○具狀聲明承當訴訟，經本院通知兩造均未為
    反對意思表示。
４、上訴人Ｄ○○就其所有系爭107-3地號土地應有部分16993/0
    000000、系爭107-4地號土地應有部分334821/00000000，分
    別於95.8.31移轉登記予Ｆ○○（有土地所有權狀可稽），
    Ｆ○○於95.11.2當庭聲明承當訴訟，兩造均未為反對意思
    表示。
(四)、視同上訴人辛○○經合法通知未於言詞辯論期日到場，核無
    民事訴訟法第386條各款所列情形，爰依被上訴人之聲請由
    其一造辯論而為判決。
二、
(一)、被上訴人宇○○主張：坐落桃園縣桃園市○○段武陵小段
    107- 3地號（面積618平方公尺）、107-4地號（面積1004平
    方公尺）土地兩筆，係被上訴人分別與附表1、2所示之共有
    人共有，各共有人應有部分如附表1、2所示。系爭二筆土地
    各共有人間並無不分割之協議，亦無不能分割之情，惟幾經
    協調，各共有人均無法協議分割，爰訴請判決分割。
    上訴人、視同上訴人對系爭兩筆土地為兩造共有，且無不分
    割之協議及全體共有人無法協議分割等情均不爭執。
(二)、原審判決系爭107-3、107-4地號應分別予以原物分割，分割
    方法如原判決附圖2及附表2-1、2-2所示，附表2-1編號25部
    分面積（即107-3地號71平方公尺；107-4地號146平方公尺
    ）由兩造依附表2-2應有部分比例保持共有。另分割後土地
    價值增加之共有人應依原判決附表4-1、4-2所示增加之金額
    ，補償土地價值減少之共有人。
三、
(一)、查系爭107- 3地號（面積618平方公尺）、107-4地號（面積
    1004平方公尺）土地兩筆，係附表1、2所示之共有人共有，
    各共有人應有部分如附表1、2所示。系爭二筆土地，各共有
    人間並無不分割之協議，亦無不能分割等情，有土地登記簿
    謄本、土地所有權狀可稽（本院卷(二)第146-160、本院卷(三)
    192-193、215-216頁），且為兩造所不爭執，堪認為真正。
(二)、原審法院於89年9月25日履勘現場，系爭107-3、107-4地號
    土地使用現況如桃園縣桃園地政事務所89年11月20日八九桃
    地二字第70626號函檢附之土地複丈成果圖所示（即本院判
    決附圖3）（參見原審卷(一)第213-214、223-224頁）。
四、按各共有人，得隨時請求分割共有物。但因物之使用目的不
    能分割或契約訂有不分割之期限者，不在此限，民法第823
    條第1項定有明文。查系爭2筆土地，各共有人間並無不分割
    之協議，亦無不能分割之情，已如上述。被上訴人請求分割
    ，於法即無不合，應予准許。
五、
(一)、按共有物之分割，依共有人協議之方法行之。若分割之方法
    ，不能協議決定者，法院得因任何共有人之聲請命以原物分
    配或變賣共有物以價金分配於各共有人。民法第第824四條
    第1、2項定有明文。又分割共有物之訴，係就同一共有關係
    之共有物，予以分割，使共有人就共有物之一部分單獨取得
    所有權之形成訴訟。故數共有物除依其性質及其共有人與應
    有部分均相同，並經共有人全體同意等情形外，尚難認其得
    為合併分割。查本件系爭107-3、107-4地號兩筆土地之共有
    人雖大部分相同，但並非全然一致，則系爭兩筆土地即無從
    予以合併分割。
(二)、又系爭107-3地號土地面積618平方公尺，107-4地號土地面
    積1004平方公尺，其共有人眾多（參見附表1、2），且系爭
    2筆土地上，有建物多棟（參見附圖3）。而系爭土地屬桃園
    擴大修訂都市計畫內土地，使用分區為商業區，有桃園縣政
    府94年7月4日府城都字第0940178712號函可按（見本院卷(二)
    第18頁）。且系爭2筆土地經共有人申請土地鑑界將界址點
    交桃園市公所套繪現況地形圖之結果所示，僅系爭107-3 地
    號土地部分鄰復興路（計畫道路寬度20公尺），餘皆未臨道
    路，桃園公所目前並無開闢計畫等情，亦有桃園市公所95
    年2月6日桃市都字第0950003675號函可稽（見本院卷(二)第
    194頁），另參酌桃園縣政府以94年7月12日府工建字第
    0940190290號函檢附之「桃園縣畸零地使用自治條例」附表
    一所示「正面路寬超過15公尺至25公尺之商業區，其建築基
    地最小寬度為4.5公尺，最小深度為15公尺（即4.5*15=67.
    5平方公尺）」（見本院卷(二)第32頁）。是本件若以原物分
    割，多數共有人，勢將無從運用所分得之土地。本院因認系
    爭107-3、107-4地號兩筆土地，均宜採變價分割之方式，將
    該兩筆土地予以變賣，以價金按如附表1、2所示各共有人應
    有部分比例分配予各該共有人較為妥適，爰就該兩筆土地為
    變價分割。
六、綜上所述，被上訴人請求裁判分割系爭兩筆土地為有理由，
    應予准許，惟原判決分割方式並不適當，且就附圖2、附表
    2-1編號25部分土地，仍依附表2-2之應有部分比例維持共有
    ，於法不合。上訴意旨指摘原判決分割方式不當，求予廢棄
    ，為有理由，爰將原判決廢棄，改判如主文第二、三項所示
    。又本件共有物分割之訴，共有人均蒙其利，由敗訴當事人
    負擔訴訟費用顯失公平，爰酌量情形，依民事訴訟法第80條
    之1，命兩造分擔訴訟費用。
七、本件事證已明，兩造其餘攻擊防禦方法，經核與本判決之結
    果不生影響，爰不一一論述。
八、據上論結，本件上訴為有理由，依民事訴訟法第463條、第
    385條第1項前段、第450條、第80條之1，判決如主文。
中    華    民    國    95    年    12    月    5     日
                    民事第八庭
                        審判長法  官  吳景源
                              法  官  鄭威莉
                              法  官  滕允潔
正本係照原本作成。
如不服本判決，應於收受送達後20日內向本院提出上訴書狀，其
未表明上訴理由者，應於提出上訴後20日內向本院補提理由書狀
（均須按他造當事人之人數附繕本）上訴時應提出委任律師或具
有律師資格之人之委任狀；委任有律師資格者，另應附具律師資
格證書及釋明委任人與受任人有民事訴訟法第466條之1第1項但
書或第2項（詳附註）所定關係之釋明文書影本。
中    華    民    國    95    年    12    月    6     日
                              書記官  黃麗玲
附註：
民事訴訟法第466條之1（第1項、第2項）：
對於第二審判決上訴，上訴人應委任律師為訴訟代理人。但上訴
人或其他法定代理人具有律師資格者，不在此限。
上訴人之配偶、三親等內之血親、二親等內之姻親，或上訴人為
法人、中央或地方機關時，其所屬專任人員具有律師資格並經法
院認為適當者，亦得為第三審訴訟代理人。


司法院資訊處製作；財團法人民間司法改革基金會備份。
